臺灣高等法院民事判決
109年度醫上易字第8號
上  訴  人  姜國惠  


被上 訴 人  劉致明  

上列當事人間請求侵權行為損害賠償事件，上訴人對於中華民國
109年7月17日臺灣士林地方法院107年度醫字第11號第一審判決
提起上訴，並為訴之追加，本院於110年3月2日言詞辯論終結，
判決如下： 
    主  文
上訴及追加之訴並追加部分假執行聲請均駁回。
第二審（含追加之訴）訴訟費用由上訴人負擔。
    事實及理由
壹、程序方面：
    按第二審訴之變更或追加，非經他造同意，不得為之。但擴
    張或減縮應受判決事項之聲明者，不在此限，民事訴訟法第
    446條第1項、第255條第1項第3款定有明文。本件上訴人在
    原審聲明：被上訴人應給付上訴人新臺幣（下同）120萬元
    ，及其中100萬元自民國（下同）107年7月1日起至清償日止
    ，按年息5％計算之利息，其中20萬元自108年9月27日（原判
    決誤載為16日）起至清償日止，按年息5％計算之利息（見原
    審醫字卷二第150、151頁），嗣於本院就其中20萬元利息部
    分擴張聲明亦自107年7月1日起計息，係擴張應受判決事項
    之聲明，核與上開規定相符，應予准許。
貳、實體方面：
一、上訴人主張：上訴人於104年12月18日在臉書閱讀被上訴人
    關於前額拉皮之文章，為求改善抬頭紋、鼻橫紋及魚尾紋，
    於105年3月24日至被上訴人整形外科診所（下稱被上訴人診
    所）進行前額拉皮手術（下稱系爭手術）。惟傳統前額拉皮
    開口長度，須橫跨整個頭皮從右耳上方到左耳上方，長度約
    30公分，被上訴人卻偷工減料，在上訴人頭頂切一塊不到10
    公分長度的皮就縫起來，僅在上訴人頭皮中間做單點拉提，
    致上訴人兩眼眼尾上眼皮下垂，魚尾紋更嚴重，開刀疤痕附
    近禿了一大塊，上訴人因而於系爭手術8個月後再度開刀做
    重建手術，且被上訴人未善盡說明義務。上訴人從事演藝工
    作，每月所得約7萬元，上訴人受有1年無法工作之年收入84
    萬元、支出整形費用8萬7500元、律師諮詢費、交通費及精
    神慰撫金等損害，共計120萬元。爰依民法第184條第1項、
    第2項、第226條、第227條、第227條之1、公平交易法第21
    條及消費者保護法第7條、第51條規定，求為命被上訴人應
    給付上訴人120萬元，及其中100萬元自107年7月1日起至清
    償日止，按年息5％計算之利息，其中20萬元自108年9月27日
    起至清償日止，按年息5％計算之利息（嗣於本院擴張為：被
    上訴人應給付上訴人120萬元，及自107年7月1日起至清償日
    止，按年息5％計算之利息）之判決。
二、被上訴人則以：上訴人進行系爭手術前曾來諮詢被上訴人2
    次，每次都超過30分鐘，並看過被上訴人診所提供之其他案
    例照片，清楚知道系爭手術之切口長度，就是兩側眉尾之間
    的距離。至於手術切口位置，上訴人與102年12月10日在被
    上訴人診所進行中下臉拉皮手術一樣，同樣選擇髮際線內2
    公分的切口。上訴人於系爭手術時及手術10日後拆線時均無
    異議，系爭手術後1個月，上訴人稱其他診所前額拉皮手術
    切口都是20到30公分，這只是不同醫師手術作法不同而已，
    無所謂對錯或標準，而術後脫髮之情事係暫時性脫髮，依上
    訴人於系爭手術後6個月之回診紀錄，上訴人之髮量已恢復
    正常。另上訴人未能證明其權利受到何種損害，亦未能證明
    其權利損害與系爭手術有何因果關係等語，資為抗辯。
三、本件經原審判決駁回上訴人之訴，上訴人不服提起上訴，並
    上訴（含追加之訴）聲明：⑴原判決廢棄。⑵被上訴人應給付
    上訴人120萬元，及自107年7月1日起至清償日止，按年息5％
    計算之利息。⑶願供擔保，請准宣告假執行。被上訴人則答
    辯聲明：上訴及追加之訴均駁回。
四、兩造不爭執之事實：
  ㈠上訴人於102年12月10日在被上訴人診所進行中下臉拉皮手術
    （下稱中下臉拉皮手術）。
　㈡上訴人於105年3月24日在被上訴人診所進行系爭手術。　
五、得心證之理由：
　㈠被上訴人就系爭手術有無醫療疏失？
　⒈按當事人主張有利於己之事實者，就其事實有舉證之責任。
    但法律別有規定，或依其情形顯失公平者，不在此限，民事
    訴訟法第277條著有規定。又醫師實施醫療行為，如符合醫
    療常規，而被害人未能舉證證明醫師實施醫療行為過程中有
    何疏失，即難認醫師有不法侵權行為或債務不履行情事（最
    高法院104年度台上字第700號判決意旨採相同見解）。
　⒉上訴人主張：傳統前額拉皮開口長度，須橫跨整個頭皮從右
    耳上方到左耳上方，長度約30公分，被上訴人偷工減料，在
    上訴人頭頂切一塊不到10公分長度的皮就縫起來，僅在上訴
    人頭皮中間做單點拉提云云。經查：
　①本件經臺灣士林地方法院檢察署（現改制為臺灣士林地方檢
    察署，下稱士林地檢署）檢察官就被上訴人實施系爭手術，
    是否符合醫療常規？系爭手術之處置，是否屬單點拉提拉皮
    手術等問題，送衛生福利部醫事審議委員會（下稱衛福部醫
    審會）鑑定，鑑定結果認定：⑴依手術紀錄，105年3月24日
    被上訴人對上訴人施行之前額拉皮手術方式為由頭皮切開，
    向前分離至上眼眶骨，將皺眉肌切開50％，保留上眼眶神經
    及滑車神經，切下一段頭皮後傷口逐層縫合，此作法可改善
    抬頭紋及皺眉紋，亦可將眉毛往上拉提。105年3月24日被上
    訴人之手術方式，符合醫療常規。⑵前額拉皮手術依不同目
    的可有多種作法，本件於105年3月24日被上訴人所施行手術
    切口寬度為兩眉外側之連線，並非如同上訴人所稱「單點拉
    提拉皮手術」等語明確，有衛福部醫審會編號：0000000鑑
    定書附卷可稽（見原審醫字卷二第6頁）。而上開鑑定意見
    所載之系爭手術方式，亦與上訴人所提被上訴人臉書文章記
    載：「…所謂的上臉（前額）傳統拉皮，主要針對額頭和眉
    毛的老化現象做調整，又可稱作是提眉手術…上臉（前額）
    傳統拉皮的手術方式採取局部麻醉，手術切口在髮際線後方
    約兩公分，接著將鬆弛的前額皮膚及皮下筋膜…」等語（見
    原審湖醫調字卷第15、16頁），互核相符。是上訴人主張：
    被上訴人偷工減料，在上訴人頭頂切一塊不到10公分長度的
    皮就縫起來，僅在上訴人頭皮中間做單點拉提云云，自非可
    採。
　②至上訴人所提其他整形外科診所網頁固記載：「傳統的拉皮
    手術切痕長達25公分以上，橫跨兩耳上方的頭皮」、「傳統
    的上臉部拉皮是將整個額頭的頭皮切開掀起（在頭皮開一道
    30公分長半圓形的傷口，將鬆弛的皮膚切除後縫合）」、「
    傳統的拉皮法是做從一耳到另一耳的切開」等語（見原審湖
    醫調字卷第30、34、37頁），但前額拉皮手術依不同目的本
    可有多種作法，此經上開鑑定意見認定屬實，而被上訴人臉
    書文章中既未有「手術切口須橫跨整個頭皮從右耳上方到左
    耳上方」、「手術切口長度約30公分」等字樣，上訴人復未
    舉證證明兩造曾約定系爭手術應以「手術切口須橫跨整個頭
    皮從右耳上方到左耳上方」、「手術切口長度約30公分」之
    方式進行，自難以被上訴人未依「手術切口須橫跨整個頭皮
    從右耳上方到左耳上方」、「手術切口長度約30公分」之方
    式進行系爭手術，即謂被上訴人有何疏失或違反醫療常規之
    處。
　⒊上訴人另主張：系爭手術致上訴人兩眼眼尾上眼皮下垂，魚
    尾紋更嚴重，開刀疤痕附近禿了一大塊，上訴人因而於系爭
    手術8個月後再度開刀做重建手術云云。經查，上訴人因兩
    側眉毛及眼皮下垂，於106年1月13日接受兩側顳部額頭拉皮
    手術，有群英整形外科診所出具之診斷證明書可憑（見原審
    湖醫調字卷第40頁）。惟關於系爭手術之處置，是否與上訴
    人所指訴髮量變少、眼皮下垂、抬頭紋及魚尾紋惡化有關，
    業據衛福部醫審會鑑定結果認定：⒈上訴人術後頭皮疤痕處
    ，於短暫時期會髮量變少，與105年3月24日手術有關。被上
    訴人已於105年3月15日向上訴人說明手術切口位置及長短，
    手術後暫時性脫髮及感覺異常等現象，上訴人表示理解。況
    依卷附105年12月7日（術後8個月）照片之影像，並無明顯
    髮量減少情形。⒉眼皮下垂、抬頭紋及魚尾紋惡化為上訴人
    相對主觀感覺，施行前額拉皮手術，可改善抬頭紋。至於眼
    皮下垂及魚尾紋則與本件手術較無相關等語屬實，有衛福部
    醫審會編號：0000000鑑定書可考（見原審醫字卷二第7頁）
    。準此，上訴人術後頭皮疤痕處，固於短暫時期會髮量變少
    ，但依105年12月7日（術後8個月）照片之影像，並無明顯
    髮量減少情形，至上訴人兩眼眼尾上眼皮下垂及魚尾紋，則
    與系爭手術並無關連。故上訴人此部分主張，亦不足為被上
    訴人就系爭手術有醫療疏失之認定。
　㈡被上訴人是否未盡說明義務？
　⒈按醫師診治病人時，應向病人或其家屬告知其病情、治療方
    針、處置、用藥、預後情形及可能之不良反應；醫療機構實
    施手術，應向病人或其法定代理人、配偶、親屬或關係人說
    明手術原因、手術成功率或可能發生之併發症及危險，並經
    其同意，簽具手術同意書及麻醉同意書，始得為之，醫師法
    第12條之1、醫療法第63條第1項前段分別定有明文。上開規
    定立法本旨均係以醫療乃為高度專業及危險之行為，直接涉
    及病人之身體健康或生命，病人本人或其家屬通常須賴醫師
    之說明，方得明瞭醫療行為之必要、風險及效果，故醫師為
    醫療行為時，應詳細對病人本人或其親屬盡相當之說明義務
    ，經病人或其家屬同意後為之，以保障病人身體自主權（最
    高法院98年度台上字第999號判決意旨採相同見解）。
　⒉經查，被上訴人到庭陳稱：簽署手術同意書前，有對上訴人
    提出非常詳盡的說明，說明重點在於開刀的切口位置、手術
    的效果、安全性及手術的過程，亦有說明頭髮動刀處恢復生
    長的時間和情況，這在中下臉拉皮手術就有類似狀況，就有
    說明過等語（見本院卷一第442頁），核與上訴人之病歷記
    載：「105.3.15。for Forehead lift（中譯：針對前額拉
    皮）。仍然給予非常詳盡解說，包括切口位置、長短、術後
    暫時性脫髮及感受異常等現象。她（指上訴人）希望不再有
    抬頭紋而需要打肉毒，我（指被上訴人）說這辦不到，因為
    肌肉破壞會導致不良外觀。因為有上次手術經驗，她表示理
    解！」、「105.3.19。再度來院，重複老問題，已再度解釋
    」等語（見原審醫字卷一第28、29頁），及郭淑貞（被上訴
    人診所助理）所為記載：「3.15。今日諮詢額頭拉皮希望改
    善眼皮下垂讓眼睛看起來更加有精神，也讓P't（中譯：病
    患，指上訴人）參考其他客人的術前跟術後恢復狀況的照片
    ，P't回家考慮」、「3.19。今日再次諮詢額頭拉皮手術，
    也重複看上一次來時客人術後的照片，因P't髮量較少，所
    以特別提醒客人初期頭髮會比較少，要有心理準備，客人能
    了解，並回家看吉日要準備手術，離開前還一直說要醫師好
    好手術喔！不然她不滿意時可是很會告醫師的，並說自己有
    很多次打官司的經驗」等語（見原審醫字卷一第36、37頁）
    相符。再參以系爭手術之手術同意書記載：「一、擬實施之
    手術…⒉建議手術名稱：額頭拉皮。…二、醫師之聲明：⒈我已
    經儘量以病人所能瞭解之方式，解釋這項手術之相關資訊，
    特別是下列事項：需實施手術之原因、手術步驟與範圍、手
    術之風險及成功率、輸血之可能性。手術併發症及可能處理
    方式。預期手術後，可能出現之暫時或永久症狀。⒉我已經
    給予病人充足時間，詢問下列有關本次手術的問題，並給予
    答覆：⑴如同前次手術。⑵已反覆詳細解說疤痕位置、手術預
    後、暫時性掉髮及感覺神經異常現象。⑶術後仍需要肉毒桿
    菌治療。…三、病人之聲明：⒈醫師已向我解釋，並且瞭解施
    行這個手術的必要性、步驟、風險、成功率之相關資訊。⒉
    醫師已向我解釋，並且我已經瞭解選擇其他治療方式之風險
    。⒊醫師已向我解釋，並且我已經瞭解手術可能預後情況和
    不進行手術的風險。⒋我瞭解這個手術必要時可能會輸血：
    我同意輸血。⒌針對我的情況、手術之進行、治療方式等，
    我能夠向醫師提出問題和疑慮，並已獲得說明。…基於上述
    聲明，我同意進行此手術」等語（見原審醫字卷一第34、35
    頁）。足認被上訴人於施行系爭手術前，已對上訴人為手術
    內容、步驟、風險、可能預後情況等說明，自難認被上訴人
    未盡說明義務。
　⒊上訴人復主張：上訴人之病歷是被上訴人事後重新撰寫，證
    人郭淑貞拿手術同意書反面給上訴人簽名，正面壓在底下，
    上訴人根本不知道正面寫什麼，被上訴人未善盡說明義務云
    云。然查，系爭手術當日，上訴人到診所後有跟被上訴人再
    次諮詢手術位置及方式，上訴人才簽手術同意書，至於被上
    訴人所寫事項是在上訴人簽手術同意書前或手術後才記載，
    無法確定，上訴人在第一次做手術（指中下臉拉皮手術）時
    ，甚至有把手術同意書帶回家，並寫下問題，但系爭手術則
    沒有將手術同意書帶回家，但可以確定的是上訴人有再三跟
    被上訴人確定手術方式及位置等情，業經郭淑貞於士林地檢
    署偵查中結證綦詳（見原審醫字卷二第167頁），而上訴人
    就中下臉拉皮手術有將手術同意書帶回家看過乙節並不爭執
    （見本院卷第445頁），足認上訴人就簽立手術同意書一事
    相當慎重，上訴人所稱其不知道系爭手術之手術同意書寫什
    麼就簽名，不符經驗法則。另上訴人就其病歷是被上訴人事
    後重新撰寫乙節，亦未提出確切證據以實其說。是上訴人上
    開主張，亦難憑採。
　㈢上訴人依公平交易法第21條規定，請求被上訴人賠償120萬元
    ，有無理由？
　　上訴人又主張：被上訴人臉書文章為不實廣告云云。按事業
    不得在商品或廣告上，或以其他使公眾得知之方法，對於與
    商品相關而足以影響交易決定之事項，為虛偽不實或引人錯
    誤之表示或表徵，公平交易法第21條第1項定有明文。查前
    額拉皮手術依不同目的可有多種作法，系爭手術之手術方式
    符合醫療常規等情，業據衛福部醫審會鑑定意見認定明確，
    已如前述，自難認被上訴人臉書文章有何不實之處，上訴人
    復未指明被上訴人臉書文章有何其他虛偽不實或引人錯誤之
    表示或表徵，故上訴人就此主張，實非可採。
　㈣上訴人依消費者保護法第7條、第51條規定，請求被上訴人賠
    償120萬元，有無理由？　
　　按醫療手段之採取係為救治病人之生命及健康，就特定之疾
    病，醫師原係以專業知識，就病患之病情及身體狀況等綜合
    考量，選擇最適宜之醫療方式進行醫療。若將無過失責任適
    用於醫療行為，則醫師為降低危險行為，可能以治療副作用
    之多寡及輕重為依據，反而延誤救治時機，增加無謂醫療資
    源之浪費，並非病患與社會之福，是應以目的性限縮解釋之
    方式，將醫師所提供之醫療行為排除於消費者保護法之適用
    。參以93年修正之醫療法第82條第2項規定，已明確將醫療
    行為所造成之損害賠償責任限於因故意或過失為限，醫療行
    為自無消費者保護法無過失責任之適用（最高法院95年度台
    上字第2178號判決意旨、97年度台上字第741號判決意旨採
    相同見解）。準此，醫療行為既無消費者保護法之適用，則
    上訴人依消費者保護法第7條、第51條規定，請求被上訴人
    賠償120萬元，自非有據。
六、綜上所述，上訴人依民法第184條第1項、第2項、第226條、
    第227條、第227條之1、公平交易法第21條及消費者保護法
    第7條、第51條規定，請求被上訴人應給付上訴人120萬元，
    及其中100萬元自107年7月1日起至清償日止，按年息5％計算
    之利息，其中20萬元自108年9月27日起至清償日止，按年息
    5％計算之利息，核非有據，不應准許。原審為上訴人敗訴之
    判決，及駁回假執行聲請，並無不合。上訴意旨指摘原判決
    不當，求予廢棄改判，為無理由，應予駁回。另追加之訴亦
    為無理由，並該部分假執行聲請，均應併予駁回。
七、本件事證已臻明確，兩造其餘攻擊防禦方法及未經援用之證
    據，經核與判決之結果不生影響，爰不逐一論述，附此敘明
    。　　
八、據上論結，本件上訴及追加之訴均為無理由。依民事訴訟法
    第449條第1項、第78條，判決如主文。
中　　華　　民　　國　　110 　年　　3 　　月　　30　　日
                  醫事法庭
                        審判長法  官  黃嘉烈
                              法  官  邱  琦
                              法  官  張文毓
正本係照原本作成。
不得上訴。
中　　華　　民　　國　　110 　年　　3 　　月　　30　　日
    　　　　　　　　　　　　　書記官  鄭兆璋